【裁判字號】    95,重上國更(一),1
【裁判日期】    950705
【裁判案由】    國家賠償
【裁判全文】
臺灣高等法院臺中分院民事判決     95年度重上國更(一)字第1號
上  訴  人  丙○○
法定代理人  乙○○
            丁○○
訴訟代理人  陳忠儀律師
被  上訴人  彰化縣永靖鄉公所
法定代理人  庚○○
訴訟代理人  陳世煌律師
複  代理人  黃俊昇律師
            甲○○
上列當事人間國家賠償事件，上訴人對於中華民國92年10月29日
臺灣彰化地方法院92年度重國字第1號第一審判決提起上訴，經
最高法院第一次發回更審，本院於民國95年6月21日辯論終結，
玆判決如下：
    主  文
原判決關於駁回上訴人後開第二項之訴部分，及該部分假執行之
聲請，並訴訟費用之裁判（確定部分除外）均廢棄。
被上訴人應給付上訴人新台幣六百九十六萬八千二百十七元，及
自民國九十二年一月二十四日起至清償日止，按週年利率百分之
五計算之利息。
其餘上訴駁回。
第一、二審及發回前第三審訴訟費用（確定部分除外），由被上
訴人負擔十分之六，餘由上訴人負擔。
本判決命被上訴人給付部分，於上訴人以新台幣二百三十二萬二
千元預供擔保後得假執行，但被上訴人如於假執行標的物拍定、
變賣或物之交付前以新台幣六百九十六萬八千二百十七元為上訴
人預供擔保，得免為假執行。
    事實及理由
一、上訴人因本件事故所受傷害，現已呈植物人狀態，四肢癱瘓
    需他人長期照顧，業經宣告為禁治產人，依民法第一千一百
    十一條第一項第二款規定，由其父母乙○○、丁○○為監護
    人（即法定代理人），並有戶籍謄本在卷可稽（見本審卷72
    頁），合先敘明。
二、上訴人主張：其於民國（下同）91年8月12日上午騎腳踏車
    行經彰化縣永靖鄉永興村陳厝厝排水溝旁之產業道路（下稱
    系爭道路），因系爭道路上有坑洞，週遭又無任何警告設施
    ，致其撞及坑洞人車翻倒，受有頭部外傷併急性硬腦膜下腔
    出血、腦內出血及腦腫、右側延遲性腦內出血、腦室引流管
    及頭皮傷口感染等傷害，經送入童綜合醫院進行開顱及腰椎
    引流手術，已呈植物人狀態，四肢癱瘓需他人長期照顧。被
    上訴人為系爭道路之管理機關，對於系爭道路上之坑洞未能
    及時修補又未設置任何警告標誌，足以影響行車安全，即該
    公共設置管理有欠缺，因而造成其身體受傷，共受有：醫藥
    費用新台幣（下同）26萬5932元（含購買醫療用品之費用）
    、喪失勞動能力411萬3828元、看護費用2693萬2343元、精
    神慰撫金500萬元之損害，合計3631萬2103元之損害等情，
    本於國家賠償法第三條第一項、民法第一百九十三條第一項
    、第一百九十五條第一項之侵權行為法律關係，求為命：被
    上訴人應給付上訴人2000萬元，及自92年1月24日起至清償
    日止，按年息百分之5計算利息之判決。（原審為上訴人敗
    訴之判決，上訴人就其中1200萬元聲明不服，於本院前審陳
    明係請求：醫療費用26萬5932元、喪失勞動能力353萬1036
    元、看護費用減縮為1034萬5890元、精神慰撫金減縮為300
    萬元，總金額1714萬2858元之請求，按上訴人過失比例3成
    計算，為1200萬元，減縮部分不再請求。其餘敗訴部分未據
    聲明不服）。
三、被上訴人則以：本件事故發生時系爭道路之設置管理並無欠
    缺。縱認事故發生時，系爭道路上有坑洞，上訴人係自己騎
    車不慎摔倒，非因撞及坑洞所致，其傷害與系爭道路之設置
    管理並無因果關係，被上訴人不負損害賠償責任。若認被上
    訴人應負損害賠償責任，上訴人請求之看護費與精神慰撫金
    過高。又事故發生時，天氣晴朗，上訴人如確實注意路況，
    非不能避免事故之發生，上訴人係自己疏於注意，有重大過
    失，爰主張過失相抵等語，資為抗辯。
四、上訴人主張於91年8月12日上午騎腳踏車行經系爭道路時人
    車翻倒，受有上述之傷害，經送入童綜合醫院進行開顱及腰
    椎引流手術，嗣後並陸續進行各種手術，現呈植物人狀態，
    須依氣切輔助呼吸及胃灌食維持生命，須他人長期照顧。被
    上訴人為系爭道路之管理機關，上訴人曾於92年1月23日以
    書面向被上訴人請求國家賠償，經被上訴人拒絕賠償在案等
    事實，為兩造所不爭執，並有道路交通事故調查報告表暨照
    片、彰化縣政府府地劃字第0920096586號函、彰化縣永靖鄉
    公所永鄉秘字第0920000945號函暨拒絕賠償理由書、童綜合
    醫院診斷證明書等件影本為證（見原審卷13至21頁），自堪
    信為真實。
五、上訴人主張被上訴人就系爭道路管理有欠缺，致其於上開時
    地發生人車翻倒之事故，而受有上述之嚴重傷害，被上訴人
    應賠償其所受損害等語，被上訴人否認事故發生時系爭道路
    之設置管理有欠缺。惟按公有公共設施因設置或管理有欠缺
    ，致人民生命、身體或財產受損害者，國家應負損害賠償責
    任，國家賠償法第三條第一項定有明文。而所謂公共設施管
    理欠缺，係指該公共設施不具備通常應有之狀態、作用或功
    能，以致欠缺安全性而言。經查，被上訴人管理之系爭道路
    肇事地點，於91年8月12日上午7時50分本件事故發生時，路
    面留有坑洞，未及時修補，又未設立任何警告標誌等情，除
    當時騎乘重機車與上訴人同行之證人鄭肇翔、己○○，與事
    故發生後當日前往處理之上訴人親屬證人張呂昌、張聰平於
    本院均為一致之陳述外（見原審卷54、55、42至47頁、本院
    前審卷48頁、本審卷66頁），上開道路交通事故調查報告表
    亦顯示系爭道路確有新舖柏油處存在。證人即受理報案之警
    員戊○○並證稱：「早上消防隊有通知有發生本件事故，消
    防隊有隊員因找不到現場，之後家屬又報案，人已呈現腦死
    ，我至晚上又去找現場蒐證，因家屬稱道路上有坑洞，但是
    到現場時，坑洞就已補好，我於調查表中有記明新鋪柏油。
    我不知道柏油是否於當日所鋪設，但是就我當日所見，是新
    鋪的柏油沒有錯。」等語（見原審卷42頁）。證人鄭肇翔於
    事故發生當日夜間8時30分於彰化縣警察局員林分局製作偵
    訊筆錄時亦稱：「當時路面有一凹洞，面積約圓徑一尺」等
    語（見原審卷55頁）。參以系爭道路肇事地點上訴人所指其
    撞擊坑洞處，確有顏色與其餘路面有甚大差異之新舖柏油存
    在等情，有證人戊○○於當日夜間所拍攝之相片可證（見原
    審卷56頁）。堪認上訴人所指其撞擊坑洞處之新舖柏油，應
    屬肇事後始於當日即時舖設無疑。
六、被上訴人雖以：當日上午事發到當晚戊○○到現場勘查僅隔
    12小時，若依上訴人之叔張呂昌及張聰平證稱：「早上八點
    多到現場時有坑洞，到下午五點多到現場時柏油已補好」等
    語，時間相距更不超過10小時，道路坑洞修補屬公共工程，
    必須依法經過公共招標、議價或決標、發包等程序，無論被
    上訴人行政效率如何快速，皆不可能在十幾小時內完成發包
    與修補，再者，連消防隊員都不知事故現場於何處，則未接
    獲告知之被上訴人機關又如何在不到十幾個小時內找到現場
    並迅速發包修補？足證現場坑洞雖有新舖的柏油，惟於本件
    事故前坑洞已修補完成云云。然查：依本件事故發生當晚系
    爭道路照片（見原審卷56頁）可知，系爭道路坑洞並非大工
    程，僅須柏油及少許級配即可填補，以養護單位例行之養護
    填補即得完成，何須經過公共招標、議價或決標、發包等程
    序。且負責養護之被上訴人機關，承辦人員於獲知因道路瑕
    疵致事故發生，為免其責任，不待被上訴人所指之公共工程
    通常發包之繁複程序，立即前往修護亦屬可能，而社會上亦
    常有善心人士自行簡易修補之情形，自不能以公共工程通常
    發包之程序繁複及遲緩，即推定現場坑洞於事故前已修補完
    成。被上訴人管理之系爭道路肇事地點，路面留有坑洞，而
    未及時修補，又未設立任何警告標誌，對於人車往來之安全
    即已構成威脅，難謂其對系爭道路之管理無任何欠缺。被上
    訴人所辯系爭道路事故發生時僅有新舖柏油並無坑洞，其對
    系爭道路設置管理並無欠缺云云，並無可取。
七、再按損害賠償之債，以有損害之發生及有責任原因之事實，
    並二者之間，有相當因果關係為成立要件。被上訴人否認本
    件事故係因上訴人撞及系爭道路坑洞所致，則上訴人所受傷
    害是否肇因於系爭道路之設置管理欠缺，即應究明。經查：
  (一)事故發生時上訴人係騎腳踏車與騎機車之同學鄭肇翔同行，
    鄭肇翔之機車並附載另一同學己○○。己○○、鄭肇翔於事
    故發生時在場，此據其二人到庭陳明。證人鄭肇翔於警局證
    稱：當時騎KLY─532號重機車，載另一位同學己○○，在前
    面行駛，而上訴人騎腳踏車在後面行駛，突然間聽到碰一聲
    ，往後看才知道上訴人跌倒左後腦受傷。當時地面有一處凹
    洞，面積約圓徑一尺，當時並無其他車輛從後方經過或會車
    等語（見原審卷54、55頁）。核與證人己○○於原審證稱：
    當時為鄭肇翔騎機車所載，上訴人在後面追，事發當時坑洞
    未鋪設柏油。渠等閃過坑洞，怕上訴人沒有閃過，就回頭看
    ，剛好看到上訴人頭部撞地。腳踏車翻倒後，腳踏車就掉入
    田裡。上訴人頭部著地處離坑洞不遠。事故調查表上的血跡
    ，是上訴人抱著頭在地上滾所留等語相符（見原審卷42至47
    頁）。證人己○○於本院證稱當日與上訴人及鄭肇翔相約一
    同返校打掃，因其與鄭肇翔須補修學分，於暑假期間每日均
    至學校，知悉系爭道路有上述之坑洞，而上訴人則不知系爭
    道路有坑洞等語，其餘證述與其原審證述大致相符（見本審
    卷66頁）。
  (二)事故現場有如前所述事後新鋪設柏油之坑洞處外，其餘路面
    平整，並無障礙，此有道路交通事故調查報告表及當日晚上
    警局拍攝之現場照片可稽（見原審卷56頁至61頁），且依前
    開從水溝扶起沾有泥土之腳踏車照片顯示，腳踏車並無遭撞
    擊痕跡。上訴人既未遭其他車輛撞擊，現場除新鋪柏油處有
    坑洞外，並無其他障礙，則上訴人發生事故可能為：(1)單純
    於平整柏油路面滑倒，(2)失控騎入水溝，(3)行經尚未修補之
    坑洞翻車等情形。玆分述如下：
  (1)上訴人所受傷害為頭部外傷併急性硬腦膜下腔出血、腦內出
    血及腦腫、右側延遲性腦內出血、腦室引流管及頭皮傷口感
    染等，應係嚴重撞擊所致，如僅係單純於平整柏油路面滑倒
    ，其倒地應係自騎乘腳踏車之高度往下方滑倒，應合併於身
    體接觸地面滑行，造成身體其他部位之挫傷，要造成如此嚴
    重之傷害，亦難以想像，故(1)單純於平整柏油路面滑倒之情
    形，應可排除。
  (2)上訴人若失控騎入水溝，自會連人帶車進入水溝，然據證人
    己○○證稱：上訴人摔下去時有翻滾，一直說頭很痛，一直
    翻滾，抱著頭掙扎，因怕他翻滾到田裡去，所以搬動他到路
    中央，往學校方向移動（見本院前審卷45頁）。上訴人沒有
    躺在田裡，他是跌倒在道路上，而且衣服也沒有濕，上訴人
    發生事故至救護過程其均親眼目睹等語（見本審卷66頁）。
    可知上訴人並未跌入水溝。被上訴人辯以證人張呂昌、張聰
    平曾證稱上訴人躺在田裡，且警員戊○○製作之道路交通事
    故調查報告之肇事經過欄亦記載：據家屬自稱不慎人車摔倒
    在田旁排水溝等語，則上訴人事發當時應確有跌入田裡云云
    。惟查，證人張呂昌、張聰平於原審固證稱：「我們到現場
    時，救護車已到，原告（即上訴人）還躺在田裡，附近的農
    夫有在現場看，很緊張…」等語（見原審卷109頁），然張
    呂昌於本院證稱：我八點多到現場時救護車已經來了，抵達
    時上訴人係躺在路邊。原審證稱上訴人躺在田裡，因為那條
    路旁邊就是田，當時趕到現場時心裡很急，可能陳述時印象
    模糊（見本審卷42頁）。張聰平於本院證述：到達現場時救
    護車已經來了，上訴人有人扶著在路邊救護車後面，耳朵流
    著血，原審筆錄記載看到上訴人在田裡，可能是筆誤，也可
    能是因為因為當時緊張而陳述錯誤，實際上到現場時上訴人
    已經準備抬上救護車，不可能看到他躺在田裡，且上訴人衣
    服沒有濕亦未沾上泥巴，田裡也沒有血跡等語（見本審卷43
    頁）。依常情，事故發生時上訴人之同學己○○、鄭肇翔既
    在現場，自會迅速將上訴人扶起，事實上其二人亦均證述上
    訴人跌在道路上，並因疼痛翻滾，因怕其翻到田裡，趕緊將
    他搬到路中央，已如前述。且證人張呂昌、張聰平均晚於救
    護車到達現場，附近還有農夫在看，如此情形下依常理眾人
    豈會讓一名跌入田中的學生一直躺在田裡？故證人張呂昌、
    張聰平於原審證稱到現場時見到上訴人躺在田裡，係因緊張
    而證述不清，尚可理解。至於警員戊○○製作之道路交通事
    故調查報告表固記載：據家屬自稱不慎人車摔倒在田旁排水
    溝等語（見原審卷53頁），然該報告表亦記載家屬晚上19時
    始向警方報案，與發生事故之早上約7時50分已相距十幾小
    時，即警員戊○○並未看到事故發生時現場之情形，而上訴
    人所騎之腳踏車於事故時確實摔入田旁之排水溝中，上訴人
    並不爭執，以上訴人家屬當時緊張之情形，自稱人車摔入田
    旁排水溝中，應可理解，尚不能以此證明上訴人跌入田中。
    被上訴人辯稱上訴人事故發生時應有跌入田裡，與事實不符
    ，不足採取。從而，就(2)失控騎入水溝之情形亦應排除。
  (3)行經尚未修補之坑洞翻車之情形，如腳踏車快速行駛中前輪
    陷入坑洞，騎乘之人會因慣性原理向前方拋擲，所以頭部自
    係最先著地。依現場圖所標示為0.8公尺，其深度據證人鄭
    肇翔於本院所稱須用磚塊重疊填起（見本院前審卷48頁），
    此坑洞之深，所形成之阻力甚大，如上訴人快速行駛，前輪
    驟然陷入坑洞形成阻力，所形成之慣性之拋擲力量，上訴人
    頭部應會造成嚴重傷害，是以堪認證人鄭肇翔、己○○所稱
    事故之情節及當時地面坑洞尚未鋪平等語，與事實相符。
  (三)被上訴人辯以事故現場所留血跡地點距離上訴人所指其撞及
    之坑洞相距13公尺，若謂上訴人係因該坑洞跌倒，未免相距
    過遠等語。查，血跡位置距離該坑洞約有13公尺（實際測得
    距離為11.8公尺，加上腳踏車約1公尺許的長度算得），有
    道路交通事故調查報告表可稽（見原審卷53頁）。經向為上
    訴人急救之童綜合醫院查覆以：上訴人於91年8月12日至該
    院急診，左耳道嚴重流血及雙側頭顱、頭皮挫傷，其流血量
    於現場多少應有留下血跡，所受顱內出血有致吐血或其他出
    口處（如耳鼻部）出血之情形，此有該院93年3月15日函可
    稽（見本院前審卷57頁）。以如現場照片及現場圖所示地上
    之一灘血，應有相當之血量，頭部表皮之撞傷，尚不致如此
    ，依上開醫院查覆因顱內出血致左耳道嚴重流血之情形，再
    參以證人己○○於原審證稱：事故調查表上的血跡，是上訴
    人抱著頭在地上滾所留下來等情（見原審卷45頁），且依原
    審卷59頁照片所示血跡之形狀是由上滴下所形成，並非擦過
    地面所造成，應可認該血跡係上訴人倒地後因顱內出血致左
    耳道嚴重流血滴在地面所造成，並非撞擊地面挫傷之點所造
    成。又據證人己○○於本院證稱：上訴人摔下去時有翻滾，
    抱著頭掙扎，一直說頭很痛，一直往學校和田的方向翻滾，
    其怕上訴人翻到田裡，將之搬動至道路中央，有往學校方向
    移動。當時上訴人耳內有血，應該是左耳，嘴巴沒有血，量
    不多，其他看不出有外傷。將上訴人移動至道路中央時就已
    經昏迷，移動距離約兩公尺，是與鄭肇翔一起移動。發生事
    故時，腳踏車掉到田裡面，是一不認識之農夫將腳踏車抬起
    來，腳踏車也是有往學校方向移動。證人鄭肇翔亦稱：當時
    上訴人快翻滾到田裡面，所以彼等將上訴人扶到道路上，比
    較接近道路的中間，是斜往學校方向扶，大概有3、4公尺等
    情相符（見本院前審卷45至48頁）。又因顱內出血致左耳道
    嚴重流血，並非立即流出，據前述己○○所稱上訴人翻滾後
    ，經與鄭肇翔將上訴人移動至道路中央時就已經昏迷等情，
    翻滾之際，應不致有多量血流在同一處，而該灘血衡情應係
    靜止相當時間，自左耳流出滴於同一處所形成，應係上訴人
    被移動至道路中央昏迷等待送醫之處所。是上訴人於腳踏車
    快速行駛中前輪陷入坑洞，因慣性原理向前方拋擲，於撞及
    地面，仍有相當之力量，能使上訴人繼續向前滾動，再以上
    訴人因疼痛所致翻滾及鄭肇翔、己○○係將上訴人往學校方
    向移動，致上訴人最後靜止待送醫所留下血跡處所距離坑洞
    位置有13公尺，應與情理相符。
  (四)被上訴人另辯以事發當時僅有上訴人及證人鄭肇翔、己○○
    三人在場，事故發生是否因上訴人以手搭於己○○之肩上方
    式行進所造成並非無疑，其二人之證言因有利害關係而有偏
    頗之虞，且證人鄭肇翔後載己○○，為何後座之己○○會發
    現地面上有坑洞，又看到坑洞即反應出上訴人是否有閃過坑
    洞，皆有違常理云云。然查，證人鄭肇翔、己○○於歷次證
    述均稱鄭肇翔騎乘機車附載己○○，上訴人騎腳踏車在後面
    追，他們騎一騎會停下來等上訴人（見原審卷44頁、本院前
    審卷44頁、本審卷66頁），二人證詞前後相符且合情理。反
    之，騎乘腳踏車者要與騎乘機車者保持速度一致實非易事，
    況果如被上訴人所稱可能因上訴人以手搭於己○○之肩上方
    式行進造成事故，則以上訴人所受傷害如此嚴重，其摔倒之
    力量想必相當強大，與其搭肩並行之鄭肇翔附載己○○之機
    車豈能完全保持平穩行進，鄭肇翔、己○○豈會連絲毫輕微
    摔傷之情形均無？被上訴人所辯不符常理。又依證人己○○
    證稱：其等因暑假期間補修學分，常經過系爭道路，故知該
    坑洞，而上訴人未補修學分故不知系爭道路上有坑洞（見本
    審卷66頁）。可知其等係早已知該坑洞之存在，而於行經坑
    洞時想到應提醒上訴人注意，且鄭肇翔當時既已避過該坑洞
    ，附載於後之己○○自可看到該坑洞，其因關心朋友安全而
    欲回頭提醒朋友小心注意，均無違常理，被上訴人所辯不足
    採取。被上訴人又辯以證人己○○及鄭肇翔就如何看到上訴
    人發生事故及鄭肇翔所聽上訴人發生事故之碰一聲是否為腳
    踏車撞及坑洞的聲音，及證人己○○究為看到上訴人翻滾時
    即跳下車察看或於鄭肇翔停車後始下車察看等證詞前後不一
    ，認應為事後迴護上訴人之詞等語。惟查，本件事故發生於
    91年8月12日，其二人於事故發生時已於警局就事故經過陳
    述甚詳，相隔1年之92年9月24日始於原審出庭作證，至本院
    前審作證亦有1年半，於本審95年5月8日證述時更距事故發
    生時將近4年，就被上訴人所指上述非重要之細節，因時間
    久遠而記憶模糊，為人情之常，縱前後供述細節略有出入，
    惟就主要情節陳述則相同，尚不得指為事後迴護上訴人之詞
    。被上訴人該項所辯，不足採取。
  (五)由上所述，上訴人騎腳踏車發生事故致所受創傷，與系爭道
    路之坑洞有相當因果關係，上訴人為系爭道路之管理機關，
    就系爭道路之設置及管理有欠缺，致上訴人發生嚴重傷害，
    雖經急救與多次手術，仍四肢癱瘓，呈植物人狀態，被上訴
    人自應就上訴人之損害負賠償責任。
八、上訴人因本件事故受有頭部外傷併急性硬腦膜下腔出血、腦
    內出血及腦腫、右側延遲性腦內出血、腦室引流管及頭皮傷
    口感染等傷害，經開顱及腰椎引流手術，已呈植物人狀態，
    需依氣切輔助呼吸及胃灌食維持生命，四肢癱瘓需他人長期
    照顧，被上訴人應負損害賠償責任，已如前述。茲就上訴人
    請求之各項損害有無理由，分述如次：
  (一)醫藥費部分（含購買醫療用品之費用）：上訴人請求醫藥費
    26萬5932元，有醫療費用明細表及收據影本為證（見原審卷
    67至97頁），以上訴人所受傷害情形觀之，核屬必要，被上
    訴人對此數額亦不爭執（見本審卷27頁），自應准許。
  (二)喪失勞動能力之損失：上訴人主張減少勞動能力損失411萬
    3828元，請求其中353萬1036元。查，被上訴人於本件事故
    發生後，已呈植物人狀態，完全喪失勞動能力，有前開診斷
    證明書可資參照，而上訴人為74年11月28日生，有戶籍謄本
    可稽（見原審卷7、8頁），參以勞動基準法第五十四條第一
    項第一款雇主得強制勞工退休之年齡為60歲，事故發生於91
    年8月12日，上訴人距60歲尚有43.29年，依政府核定之最低
    基本工資每月1萬5840元計算，一年可得之薪資為19萬0080
    元，其損害總額扣除中間利息為444萬5045元〔依年別5%複
    式霍夫曼計算法（第一年不扣除中間利息），其計算式為：
    [190080×23.00000000（此為43年之霍夫曼係數）＋190080
    ×0.29×（23.00000000-00.00000000）]=0000000（小數點
    以下四捨五入）〕。上訴人僅請求353萬1036元，此數額並
    為被上訴人所不爭執（見本審卷27頁），核屬有據。
  (三)增加生活上需要（看護費用部分）：上訴人受傷後呈植物人
    狀態，四肢癱瘓，無法自行行動及從事任何活動，須賴他人
    長期照顧。上訴人於92年1月26日起僱請外籍看護，此有上
    訴人所提出為被上訴人所不爭之外勞薪資明細表、外傭雇主
    為外籍看護投保之全民健康保險投保單位成立通知書影本可
    稽（見原審卷98、99頁）。上訴人自受傷後迄92年1月26日
    僱請外籍看護工前，則由家人照顧，按被害人因受傷需人看
    護，而由親屬看護時，雖無現實看護費之支出，亦應認被害
    人受有相當看護費之損害而得向加害人請求賠償，蓋親屬照
    顧被害人之起居，固係出於親情，但親屬看護所付之勞力，
    並非不能評價為金錢，只因兩者身分關係密切而免除支付義
    務，此種親屬基於身分關係之恩惠，自不能加惠於加害人，
    故應衡量及比照僱用職業護士看護情形，認被害人受有相當
    看護費之損害，得向加害人請求賠償。現行醫院申請看護之
    標準全日班費用為每日2000元，以此標準計算91年8月12日
    起至92年1月25日止上訴人家屬看護之勞費，被上訴人並不
    爭執，依此計算166日為33萬2000元。再查，外籍看護工每
    月底薪為1萬5840元，另有不休假之加班費2112元，有外勞
    薪資明細表可稽 (見原審卷99頁)，上訴人尚需負擔每月全
    民健康保險費770元 (僱主負擔部份）、就業安定費2000元
    、餐費4000元 (以每日3餐150元計算)，則上訴人僱請看護
    工每月實際支出為2萬5222元，每年為30萬2664元。上訴人
    係74年11月28日生，於92年1月26日僱請外籍看護工時係滿
    17 歲，依內政部統計處91年台灣省男性簡易生命表其平均
    餘命為58.05年，上訴人因此增加損害835萬5959元〔年別5%
    複式霍夫曼計算法（第一年不扣除中間利息），其計算式為
    ：[302664×27. 0000 0000（此為58年之霍夫曼係數）+302
    664×0.05×（27.00000000-00.00000000）]=0000000（小
    數點以下四捨五入）〕。以上合計上訴人增加看護費之損失
    為868萬7959元（計算式為：332000+0000000＝0000000）。
    上訴人請求看護費用1034萬5890元，其自92年1月26日起已
    聘請外籍看護工擔任看護工作後，猶請求以每日2000元計算
    看護費，與事實不符，礙難准許，至於上開計算868萬795 9
    元範圍內之請求，核屬有據，應予准許。逾此部分之請求，
    不應准許。
  (四)精神慰藉金部分：上訴人因本件事故所受傷害，經多次手術
    治療仍呈植物人狀態，需依氣切輔助呼吸及胃灌食維持生命
    ，四肢癱瘓需他人長期照顧，精神上自受極大之痛苦，請求
    精神慰藉金，洵屬正當。本院審酌被上訴人為系爭道路之管
    理機關；上訴人為74年11月28日生，於91年8月12日事故發
    生時年僅16歲，正值青春年華，竟遭此變故，從此纏綿病褟
    ，全無自主能力，需仰賴他人照顧方能維持生息，呈植物人
    狀態，有苦難言，處境堪憐，其受傷時為學生，並無財產，
    依兩造之經濟能力、身分、地位等一切情狀，認上訴人請求
    精神慰藉金以300萬元為適當，上訴人請求300萬元之精神慰
    藉金300萬元，亦應准許
  (五)以上所述，上訴人之損失為醫藥費26萬5932元、喪失勞動能
    力353萬1036元、增加生活上需要868萬7959元、精神慰藉金
    300萬元，合計為1548萬4927元之損失。
九、按損害之發生或擴大，被害人與有過失者，法院得減輕賠償
    金額，民法第二百十七條第一項定有明文。本件事故之發生
    ，係被上訴人管理之系爭道路肇事地點，路面留有坑洞，而
    未及時修補，又未設立任何警告標誌，致上訴人騎腳踏車行
    經該處陷入坑洞摔倒受傷，而上訴人騎腳踏車，為追隨騎機
    車之同學而快速行駛，疏未注意車前狀況而陷入坑洞摔倒，
    又因車速過快使頭部撞擊地面之力量加重，致嚴重受傷，足
    見上訴人亦有過失。上訴人既與有過失，依前開說明，即應
    適用過失相抵之原則。查，事故發生當時天氣晴朗，證人己
    ○○、張聰平證述明確（見原審卷44、109頁），系爭道路
    當時並無其他車輛經過，為證人鄭肇翔於警局偵訊時所陳明
    （見原審卷54頁），以卷附系爭道路之寬度，上訴人如能確
    實注意路況，尚非不能以迴避該坑洞之方式前進，當可避免
    撞及該坑洞而發生本件事故；上訴人騎腳踏車在後追鄭肇翔
    騎乘附載己○○之機車，鄭肇翔騎乘之機車已閃過路面坑洞
    ，此據鄭肇翔所供明（見原審卷43至44頁），上訴人所造成
    本事故之原因力較重，自應負較重之過失責任，而被上訴人
    為系爭道路之管理機關，系爭道路有如此危害安全之坑洞自
    應迅速修補，即使養護道路不及，亦應設立警告標誌，若被
    上訴人能即時修補坑洞，或注意設立警告標誌，當能提醒上
    訴人之注意，迴避該道路坑洞，惟被上訴人造成本件事故之
    原因力顯然較弱，應負較輕之過失責任。本院審酌上述之情
    況，兩造之過失程度，認上訴人應負55%之過失責任，被上
    訴人應負45%之過失責任，按過失比例減輕後，上訴人得請
    求之賠償金額應為696萬8217元[00000000元×（1-55%）]=0
    000000，元以下四捨五入）。
十、綜上所述，上訴人依國家賠償法第三條第一項、民法第一百
    九十三條第一項、第一百九十五條第一項之侵權行為法律關
    係，請求被上訴人給付696萬8217元，及自上訴人於92年1月
    23日以書面向被上訴人請求國家賠償之翌日，即92年1月24
    日起，至清償日止，按週年利率百分之5計算之利息，為有
    理由，應予准許。逾此所為請求，則無理由，應予駁回。原
    審就上開應准許部分，為上訴人敗訴之判決，並駁回其假執
    行之聲請，尚有未洽，上訴意旨求予廢棄改判，為有理由，
    爰由本院予以廢棄改判如主文第2項所示，又上訴人勝訴部
    分，兩造分別陳明願供擔保為准、免假執行之宣告，經核於
    法並無不合，爰分別酌定相當擔保金額准許之。至於上訴人
    之請求不應准許部分，原審為上訴人敗訴之判決，並駁回其
    假執行之聲請，理由雖不同，惟結果相同，仍應予維持，上
    訴意旨求予廢棄改判，為無理由。本件事證已臻明確，兩造
    其餘攻擊防禦方法及舉證，核與本件判決結果不生影響，毋
    庸逐一論列，併此敘明。
據上論結：本件上訴為一部有理由，一部無理由，依民事訴訟法
第四百五十條、第四百四十九條第二項、第七十九條、第四百六
十三條、第三百九十條第二項、第三百九十二條，判決如主文。
中    華    民    國    95    年    7     月    5     日
                      民事第一庭審判長法  官  吳火川
                                      法  官  陳繼先
                                      法  官  饒鴻鵬
以上正本係照原本作成。
如對本判決上訴，須於收受判決送達後二十日內向本院提出上訴
書狀，其未表明上訴理由者，應於提出上訴後二十日內向本院提
出上訴理由書 (須按他造人數附具繕本)。
上訴時應提出委任律師為訴訟代理人之委任狀。具有民事訴訟法
第四百六十六條之一第一項但書或第二項之情形為訴訟代理人者
，另應附具律師及格證書及釋明委任人與受任人有該條項所定關
係之釋明文書影本。
                                      書記官  陳如慧
中    華    民    國    95    年    7     月    6     日
                                                      Ｈ


司法院資訊處製作；財團法人民間司法改革基金會備份。
